【裁判字號】    89,自更(一),13
【裁判日期】    900426
【裁判案由】    詐欺
【裁判全文】
臺灣臺南地方法院刑事判決                      八十九年度自更(一)字第一三號
    自  訴  人  甲○○
    被      告  丙○○
                乙○○
右列被告二人因詐欺案件，經自訴人提起自訴，本院判決如左：
    主  文
本件自訴不受理。
    理  由
一、自訴意旨略稱：如自訴狀所載（如附件）。
二、本件提起自訴的時間為八十八年七月二十一日，時在刑事訴訟法八十九年二月九
    日修正公布前，本件程序面應依修正前刑事訴訟法相關規定為之，合先敘明。另
    按同一案件，經檢察官終結偵查者，不得再行自訴，又不得提起自訴而提起者，
    應諭知不受理之判決，修正前刑事訴訟法第三百二十三條第一項及現行之第三百
    三十四條分別定有明文。又前開修正前刑事訴訟法第三百二十三條第一項所謂同
    一案件係指所訴彼此兩案為同一被告，其被訴之犯罪事實亦屬同一者而言，牽連
    犯或連續犯之一部，業經檢察官為不起訴處，其效力及於全部，應受首開法條之
    限制，不得提起自訴，最高法院五十年度台上字第四五一號判例可資參照。該判
    例意旨在解釋檢察官不訴處分對於「同一案件」之效力範圍，並說明刑事訴訟法
    第三百二十三條第一項之「同一案件」，包括裁判上一罪之同一案件，亦即連續
    犯、牽連犯等裁判上一罪之犯罪事實，只要一部經檢察官為不起訴處分，該不起
    訴處分之效力及於具有裁判上一罪關係而未經起訴之其他事實（學說上有稱為潛
    在性事實）。依前開高法院五十年度台上字第四五一號判例意旨，只要法院認為
    後案起訴（包含公訴及自訴）之事實與前案經不起訴之事實雖然不是完全重覆，
    有部分事實不同，只要與前案經不起訴之事實具有實質上或裁判上一罪之關係，
    即應受正前刑事訴訟法第三百二十三條第一項規定之拘束，不得再行提起自訴或
    公訴。而五十年度台上字第四五一號判例所謂裁判上一罪，係後案起訴所指訴之
    被告相同，指訴之犯罪事實，法院認為與前經不訴處分之前案事實，有連續或牽
    連關係即可，非謂前案業經不起訴處分，與後案不可能生裁判上一罪關係，否則
    前開五十度台上字第四五一號判例難有適用餘地，合先敘明。
三、高法院三十七年特覆字第三七二二號判例固載明「檢察官就犯罪事實一部起訴者
    ，其效力及於全部，係指起訴之部分及未起訴之部分均應構成犯罪，並且有牽連
    關係者而言，若起訴之事實不構成犯罪，縱未起訴之部分應構成犯罪，根本既不
    生牽連關係，即無一部效力及於全部之餘地」，惟該判例旨在說明「起訴」效力
    可以擴張及於未經起訴事實之前提，係以未經起訴部分與起訴部分均應構成犯罪
    ，且有裁判上一罪關係，始有刑事訴訟法第二百六十七條起訴效力擴張問題，與
    前開五十年度台上字第四五一號判例在解釋「不起訴處分」效力可以擴張及於未
    經起訴而與不起訴處分事實具有裁判上一罪關係之事實，兩則判例所指對象並不
    相同。三十七年度特覆字第三七二二號及五十年度台上字第四五一號兩則判例分
    別在說明起訴及不起訴在「程序上」效力可以擴張之情形，與不同事實間是否成
    立連續犯、牽連犯或想像競合犯等「實體上」之認定無涉，如謂「未經起訴部分
    與起訴部分之所以成立連續犯關係，必也起訴部分經認定有罪者始足當之」，實
    已混淆前開二則判例僅及於程序面，不及實體面之區別。況如上開連續犯須以起
    訴部分經認定有罪為前提的說法可以成立，那麼五十年度台上字第四五一號「連
    續犯或牽連犯之一部分，業經檢察官為不起訴處分，其效力及於全部，應受首開
    法條之限制，不得提起自訴」，所指不起訴處分效力可以擴張之情形，將不可能
    存在。本院認為前開「未經起訴部分與起訴部分之所以成立連續犯關係，必也起
    訴部分經認定有罪者始足當之」的說法，應限於「起訴」效力可以擴張的情形，
    不及於是否成立連續犯實體法上要件的認定，亦不及於不起訴處分效力應否擴張
    的認定，而在不起訴處分效力應否擴張之情形連續犯是否特此敘明。
四、本件自訴人甲○○自訴被告丙○○、乙○○之犯罪事實，前經另一被害人許江宏
    向臺灣臺南地方法院檢察署檢察官提出告訴，並經檢察官於八十七年十月二十一
    日終結偵查，不起訴處分在案。被告乙○○原為穩達公司之負責人，興建「新市
    黃金城」三十八戶，穩達公司因資金不足，為取得永昌公司資金之資助，乃訂立
    實質上類似信託擔保性質之協議，將「新市黃金城」之四十筆建地移轉至永昌公
    司名下，並約定於永昌公司完工後由穩達公司買回，因而認定被告乙○○收取預
    售屋訂購戶之款項，並無不法所有意圖，另被告丙○○並非參與此事之人，認為
    被告二人罪嫌不足而為不起訴處分，有臺灣臺南地方法院檢察署八十七年度偵字
    第七八五二號不起訴處分書在卷可稽。又臺灣臺南地方法院檢察署八十七年度偵
    字第七八五二號案件與本件為均為相同之被告丙○○及乙○○二人收受房屋預付
    款後，無法依約交付「新市黃金城」預售屋與訂購戶之相同犯罪事實，故而認定
    被告二人均涉有相同之詐欺罪嫌。被告乙○○收取訂購戶房屋之預付款，顯係出
    於一個建售預售屋之計劃內，且係對所有訂購戶為之，其收取前案不起訴處分之
    告訴人許江宏之房屋預付款與收取本件自訴人甲○○之房屋預付款，顯係出概括
    犯意，本件與前揭八十七年偵字第七八五二號不起訴處分之犯罪事實，實具有連
    續犯裁判上一罪關係，二者為首揭刑事訴訟法第三百二十三條第一項所指係同一
    案件。況本件自訴人前曾向台灣台南地方法院檢察署提出告訴，該署亦以甲○○
    所提之犯罪事實，與前開八十七年度偵字第七八五二號不起訴處分屬同一案件，
    且以甲○○未能依刑事訴訟法第二百六十條之規定提出新事實及新證據為由，逕
    行簽結，有該簽結之簽呈卷附可稽。
五、本件自訴人自訴之犯罪事實，雖與八十七年度偵字第七八五二號不起訴處書有告
    訴人之不同，惟其自訴之被告與該不起訴處分之被告二人相同，指訴之犯罪事實
    ，均指被告二人收受屋房預付款而未交付房屋，亦復相同，本件自訴之事實顯與
    前開不起訴處分所指的犯罪事實，有連續犯裁判上一罪關係，為同一案件，依前
    揭五十年度台上字第四五一號判例意旨，本件自訴應為八十七年度偵字第七八五
    二號不起訴處分效力所及，依法不得再行自訴。爰不經言詞辯論，逕為不受理之
    判決。
據上論斷，應依修正前刑事訴訟法第三百二十三條第一項、刑事訴訟法第三百三十四
條、第三百四十三條、第三百零七條，判決如主文。
中      華      民      國      九十      年      四    月    二十六    日
                              臺灣臺南地方法院刑事第五庭
                                  法  官  陳振謙
右正本證明與原本無異。
如不服本判決應於送達後十日內向本院提出上訴狀。
                                  書記官 何小玉
中      華      民      國      九十      年      四    月    二十六    日


司法院資訊處製作；財團法人民間司法改革基金會備份。
